臺灣高等法院臺南分院民事裁定　九十一年度家抗字第二號　Ｊ
　　　抗　告　人　合作金庫銀行股份有限公司
　　　法定代理人　梁　成　金
　　　代　理　人　陳　啟　文
右抗告人因聲請選任被繼承人蕭登旺遺產管理人事件，對於中華民國九十年八月六日
臺灣嘉義地方法院九十年度家管字第四號裁定，提起抗告，本院裁定如左：
　　　主　　　文
抗告駁回。
抗告程序費用由抗告人負擔。
　　　理　　　由
一、本件抗告人於原審聲請意旨略以：被繼承人蕭登旺（民國三十六年十二月一日出
    生、身分證統一編號：Ｚ000000000號，最後住所處：嘉義市竹子腳二
    十號，）為聲請人即抗告人之債務人，抗告人即屬利害關係人，因原審八十九年
    度執月字第七九四四號拍賣抵押物強制執行事件，茲已因蕭登旺於民國（下同）
    九十年五月八日死亡，奉原審准由抗告人代位辦理繼承登記事宜，又因被繼承人
    蕭登旺之全體繼承人均已向原審聲明拋棄繼承在案，為此請求原審選任遺產管理
    人，以利抗告人代辦繼承登記事宜等語。
二、原審法院裁定意旨略以：按次順序繼承人有無不明或第四順序之繼承人均拋棄其
    繼承權者，準用關於無人承認繼承之規定；繼承開始時，繼承人有無不明，而無
    親屬會議或親屬會議未於一個月內選定遺產管理人者，利害關係人得聲請法院選
    任遺產管理人，並由法院依公示催告程序，定六個月以上之期限，公告繼承人，
    命其於期限內承認繼承，民法第一千一百七十六條第六項、第一千百七十七條、
    第一千一百七十八條第一項、第二項分別定有明文。查聲請人即抗告人主張之事
    實業據其提出本院昭民執月字第七九四四號函、原審民明九十聲字第九一六號函
    影本各一份，戶籍謄本一份為證，堪信為真實，且核與上開法條之規定相符，爰
    選任抗告人為被繼承人蕭登旺之遺產管理人並依法為承認繼承之公示催告。
三、抗告意旨略以：原審八十九年度執月字第七九四四號債權人即抗告人與債務人即
    被繼承人蕭登旺間拍賣抵押物強制執行事件，茲因蕭登旺於九十年五月八日死亡
    ，其全體之繼承人均聲明拋棄繼承，抗告人具狀聲請法院選任遺產管理人，經原
    審法院選任抗告人為遺產管理人在案。經查遺產管理人之職務有：「一、編製遺
    產清冊。二、為保存遺產必要之處置。三、聲請法院公示催告程序，限定一年以
    上之期間，公告被繼承人之債權人．．．命其於該期間內報明債權．．．四、清
    償債權．．．」等，民法第一千一百七十九條第一項定有明文。與「遺產管理人
    ，因親屬會議，被繼承人之債權人或受遺贈人之請求，應報告或說明遺產之狀況
    」且「未依期限報明債權及聲請受遺贈之效果」，民法第一千一百八十條與第一
    千一百八十二條亦分別定有明文，上開條文文義均同時出現「遺產管理人」、「
    債權人或受遺贈人」，其目的顯係在釐清遺產管理人與債權人或受遺贈人間之權
    利義務關係所為之規定。因此，若債權人同時又為遺產管理人，則不免有「球員
    兼裁判」之現象，或亦有違禁止為雙方代理之規定。再查選任遺產管理人除慮及
    遺產管理人管理遺產管理遺產之公平性外，亦須考慮其適切性，亦即應以對其遺
    產、遺債之情形，瞭解較深者，優先選任為宜。本件抗告人係執行被繼承人蕭登
    旺之抵押擔保之債權人，對於被繼承人之其他遺產、遺債，尚無法清楚瞭解。就
    公平性而言，選任債權人為遺產管理人亦非適當。而管理被繼承人之遺產、遺債
    ，必須支出相當之人力及物力，則抗告人更感困難而不能勝任。末查請求法院依
    職權選任財政部國有財產局為遺產管理人之理由：依民法第一千一百八十五條明
    文：．．．無繼承人承認繼承時，其遺產於清償債權，並交遺贈物後，如有賸餘
    ，歸屬國庫。又財政部國有財產局辦事細則第四條第一項第三八款之規定「代管
    無人繼承遺產之登記及債權債務之管理」之項目，為財政部國有財產局之經辦業
    務，且其為管理國有財產之專責機關，備有管理財產之專才，自為適合代管無人
    繼承遺產之業務，因此，選任財政部國有財產局為遺產管理人符合公平性及適切
    性，並且有專業性之要求。
四、經查：本件被繼承人蕭登旺死亡後，原審法院曾准由債權人即抗告人代位辦理繼
    承登記事宜，惟被繼承人蕭登旺各順位繼承人均已拋棄繼承在案，抗告人為此請
    求原審法院選任遺產管理人，以利抗告人代辦繼承登記事宜，此有抗告人於原審
    法院之聲請狀、原審昭民執月字第七九四四號函、原審民明九十聲字第九一六號
    函影本各一份，戶籍謄本一份為證。而抗告人係被繼承人蕭登旺之債權人，為利
    害關係人，且按民法第一百零六條固禁止「雙方代理」，但如其法律行為，係專
    履行債務者，不在此限，同條但書亦有明定。因此，由債權人即抗告人擔任債務
    人即被繼承人蕭登旺之遺產管理人，因係專履行債務，本即不受該條之限制，揆
    諸前開說明，原審法院以抗告人既代位辦理繼承登記事宜，而選任抗告人為被繼
    承人蕭登旺之遺產管理人，核無不合。抗告意旨請求應選任財政部國有財產局為
    遺產管理人，固有其便利性之要求，惟未具體表明原裁定選任抗告人為遺產管理
    人有何不當，其主張即無理由，應予駁回。
五、據上論結，本件抗告為無理由，依非訟事件法第八條第一項前段、第廿八條，民
    事訴訟法第四百九十二條第一項、第七十八條，裁定如主文。
中　　　華　　　民　　　國　　九十一　　年　　　七　　　月　　　十九　　日
　　　　　　　　　　　　　　　　　　臺灣高等法院臺南分院民事第四庭
~B1審判長法官　胡　　景　　彬
~B2　　　法官　曾　　平　　杉
~B3　　　法官　徐　　宏　　志
右為正本係照原本作成。
不得再抗告。
中　　　華　　　民　　　國　　九十一　　年　　　七　　　月　　　十九　　日
~B法院書記官　謝　　素　　嬿
